臺灣臺北地方法院刑事判決
110年度易字第842號
公  訴  人  臺灣臺北地方檢察署檢察官
被      告  林中雄


選任辯護人  孫治平律師
上列被告因偽造文書案件，經檢察官提起公訴（109年度偵續字
第516號），本院判決如下：
    主  文
林中雄共同犯使公務員登載不實罪，處有期徒刑參月，如易科罰
金，以新臺幣壹仟元折算壹日。
    事  實
一、林中雄係林李寶珠（另簽分偵辦）之子，其等均明知林李寶
    珠係贈與其所有坐落臺北市○○區○○段0○段000○號建物(門牌
    號碼臺北市○○區○○街0段000號)及同小段246、247、247-1(
    起訴書漏載該地號，業經檢察官補充)地號土地（下合稱本
    案房地）與林中雄，而非買賣，竟與地政士張漢鐘(未據起
    訴)共同基於使公務員登載不實之犯意聯絡，由林中雄與林
    李寶珠委請張漢鐘填載以買賣為登記原因之土地登記申請書
    、土地所有權買賣移轉契約書、建築改良物所有權買賣移轉
    契約書(起訴書漏載該二契約書，業經檢察官補充)，再由張
    漢鐘持前開文件，於民國108年12月3日下午3時54分許，申
    請臺北市中山地政事務所(下稱中山地政事務所)辦理以不實
    之買賣為登記原因，將本案房地之所有權移轉登記與林中雄
    ，致不知情之中山地政事務所公務員於形式審查後，於同年
    月6日，將前述不實事項登載於職務上所掌之土地登記公文
    書，足以生損害於地政機關對土地登記、地政管理之正確性
    。
二、案經臺北市政府警察局中山分局報告臺灣臺北地方檢察署檢
    察官偵查後起訴。
    理  由
壹、證據能力部分：
一、本判決所引被告以外之人於審判外所為之陳述，悉經當事人
    於本院準備、審判程序明白表示同意作為證據（見本院110
    年度易字第842號卷，下稱本院卷，該卷二第25至28頁、第4
    4頁），而該等證據之取得並無違法情形，且與本案之待證
    事實，具有關連性，核無證明力明顯過低之事由，本院審酌
    上開證據作成時之情況，認為適當，依刑事訴訟法第159條
    之5第1項所定傳聞例外之同意法則，認有證據能力。
二、其餘資以認定被告犯罪事實之非供述證據，查無違反法定程
    序取得之情形，依刑事訴訟法第158條之4規定反面解釋，亦
    具證據能力，併予敘明。
貳、實體部分：
一、認定犯罪事實所憑之證據及理由：
　　訊據被告林中雄固坦承林李寶珠係贈與本案房地，然其等卻
    委請張漢鍾申請中山地政事務所辦理以買賣為登記原因，而
    將本案房地所有權移轉登記與被告之事實，惟矢口否認有何
    使公務員登載不實犯行，辯稱：我沒有使公務員登載不實之
    犯意，當時是張漢鍾建議以買賣方式辦理，他說這是合法的
    ，我信賴他的專業，就接受他的建議等語。辯護人則辯以：
    本案房地所有權移轉登記過程皆由張漢鍾處理，被告並遵照
    、配合張漢鍾之建議，被告主觀上並未認識其行為會使公務
    員登載不實，而無使公務員登載不實之犯意，且被告因信賴
    張漢鍾之專業意見，具禁止錯誤，應免除其刑事責任或減輕
    其刑等語。經查：
　㈠被告係林李寶珠之子，其等均明知林李寶珠係贈與其所有本
    案房地與被告，而非買賣，仍委請知情之張漢鐘填載以買賣
    為登記原因之土地登記申請書、土地所有權買賣移轉契約書
    、建築改良物所有權買賣移轉契約書，再由張漢鐘持前開文
    件，於108年12月3日下午3時54分許，申請中山地政事務所
    辦理以不實之買賣為登記原因，將本案房地之所有權移轉登
    記與被告，致不知情之中山地政事務所公務員於形式審查後
    ，於同年月6日，將前述不實事項登載於職務上所掌之土地
    登記公文書，足以生損害於地政機關對土地登記、地政管理
    之正確性之事實，業據被告於警詢、檢察事務官詢問、偵訊
    及本院審理時供述在卷(見他卷第92至94頁、第137至138頁
    ，偵續卷第35頁，本院110年度審易字第1947號卷第37頁，
    本院卷二第24至25頁、第28至29頁、第51至53頁)，核與證
    人張漢鍾於檢察事務官詢問、偵訊時之證述（見他卷第199
    至201頁，偵續卷第32至35頁）、證人謝宛錚於檢察事務官
    詢問時之證述相符(見他卷第197頁)，並有土地登記申請書
    、土地所有權買賣移轉契約書、建築改良物所有權買賣移轉
    契約書、土地增值稅繳款書、108年契稅繳款書、身分證影
    本、印鑑證明申請書、印鑑證明、贈與稅繳款書、財政部臺
    北國稅局贈與稅繳清證明書、土地所有權狀、建築物改良物
    所有權狀、被告之臺灣銀行存摺影本、本案房地登記查詢資
    料在卷可佐(見他卷第151至172頁、第189頁、第203至209頁
    ，本院卷二第35至38頁)，是此部分事實，可以認定。
　㈡關於被告主觀上具有使公務員登載不實之犯意部分，說明如
    下：
　　被告與林李寶珠既均明知林李寶珠係贈與本案房地與被告，
    而非買賣，卻仍委請張漢鍾以不實之買賣為登記原因，申辦
    本案房地所有權移轉登記，致公務員將該不實事項登載於職
    務上所掌之土地登記公文書，足以生損害於地政機關對土地
    登記、地政管理之正確性等情，業如前述，自堪認被告主觀
    上具有明知並有意使其發生之使公務員登載不實犯意。至於
    被告是否因信賴張漢鍾之建議，而誤認其行為合法，僅涉被
    告是否有欠缺不法意識之禁止錯誤問題，要與被告主觀上是
    否具有犯意無涉，故被告及辯護人前開所辯，均非可採。
　㈢關於被告並無刑法第16條規定之禁止錯誤部分，析述如下：
　1.按行為人客觀上實施違法行為，但行為人自認為行為合法，
    此時行為人乃欠缺不法意識（即欠缺違法性認識），即為學
    理上稱之禁止錯誤。又所謂不法意識，意指行為人認識或意
    識到其行為違反法律規範或社會規範而與社會共同生活秩序
    維持之要求相牴觸之意，乃獨立之罪責要素，一般而言，行
    為人有構成要件故意時，通常也會知道其所為乃法律規範或
    社會規範所不容，即推定其具有不法意識；但若發生禁止錯
    誤，行為人之行為於法律上究應如何評價，依刑法第16條：
    「除有正當理由而無法避免者外，不得因不知法律而免除刑
    事責任，但按其情節，得減輕其刑。」之規定，並不會直接
    導出排除行為人刑責之法律效果，而係應依個案情節，判斷
    行為人對於禁止錯誤之發生，究竟有無迴避之事由存在。至
    於行為人若無誤信其行為合法之事實，即無禁止錯誤可言，
    本無刑法第16條規定之適用(最高法院109年度台上字第5405
    號判決意旨參照)。
　2.不動產登記事項攸關人民權利義務甚大，具有公共信用性、
    登記之正確性，不容恣意破壞，故依一般社會觀念而言，通
    常之人應可知悉不實登記事項並非正當合法之行為。況且，
    本案被告之教育程度係工專電子系畢業，其於本案行為時係
    從事IC設計行業，並已工作約30年，業據被告於本院審理時
    供述在卷（見本院卷二第52頁），衡以被告之智識程度、社
    會經歷，自應知悉辦理相關土地權利登記，應與實際交易情
    形相符，不得以自己之認知或貪圖一時程序方便，而認為登
    記事項與實際情形不符，亦為法律所能容忍。再依被告於本
    院審理時供稱：林李寶珠認為逐年買賣時間太長，張漢鍾就
    主動提供本案方式登記，就是贈與但用買賣登記，我有跟張
    漢鍾反應疑慮，疑慮就是贈與就是贈與，為何要用買賣的方
    式登記等語(見本院卷二第51頁)，更可見被告對本案行為之
    合法性於事前已有疑慮。從而，本案難認被告有誤信其行為
    合法之情，而無禁止錯誤可言，自無刑法第16條規定之適用
    。
　3.至被告雖辯稱：張漢鍾說本案以買賣方式辦理是合法的，我
    我信賴他的專業，就接受他的建議等語。惟查，張漢鍾於檢
    察事務官詢問或偵訊時均未證稱曾向被告表示本案以買賣方
    式辦理係屬合法，更據此建議以買賣方式辦理等語(見他卷
    第199至201頁，偵續卷第32至35頁)，反係於偵訊時證稱：
    我是照被告與林李寶珠之委任來辦理等語(見偵續卷第35頁)
    ，且以地政士之專業，張漢鍾應不致於向被告擔保以假買賣
    方式辦理本案房地所有權移轉登記係屬合法，故被告所辯，
    要屬無據，殊難憑此即認被告有何禁止錯誤可言。
  ㈣起訴書雖認張漢鍾對林李寶珠係贈與本案房地與被告，而非
    買賣一節，並不知情等語。惟被告於本院審理時陳稱：本案
    張漢鍾是知情的，並非不知情等語(見本院卷二第25頁)，且
    證人張漢鍾於檢察事務官詢問時證稱：本案房地是以贈與方
    式移轉給被告，但係以買賣的方式申報等語(見他卷第201頁
    )，足見張漢鍾對本案犯行，亦有知悉及參與。是起訴書就
    此部分之認定，即有未洽，併此敘明。 
　㈤綜上所述，本案事證明確，被告犯行堪以認定，應依法論科
    。
二、論罪科刑：
　㈠被告行為後，刑法第214條業於108年12月25日修正公布，並
    於同年月27日施行，然本次僅就罰金刑部分修正，核與修正
    前適用刑法施行法第1條之1第2項前段之規定相同，就被告
    所涉本案使公務員登載不實犯行之法定刑度並未修正，且實
    質上並無法律效果及行為可罰性範圍之變更，自無新舊法比
    較適用之問題，非刑法第2條第1項所指之法律有變更，而無
    該條之適用，應依一般法律適用原則，適用裁判時法。
　㈡刑法第214條所謂使公務員登載不實事項於公文書罪，須一經
    他人之聲明或申報，公務員即有登載之義務，並依其所為之
    聲明或申報予以登載，而屬不實之事項者，始足構成（最高
    法院73年台上字第1710號判決先例意旨參照）。地政機關人
    員於人民申請辦理土地相關登記事項（包括買賣、贈與之所
    有權移轉登記），乃依照申請人提出之書面辦理登記，並不
    進行實質審查。是核被告所為，係犯刑法第214條之使公務
    員登載不實罪。被告與林李寶珠、張漢鍾就上開犯行，互有
    犯意聯絡及行為分擔，為共同正犯。
　㈢爰以行為人責任為基礎，審酌被告明知與林李寶珠就本案房
    地並無買賣關係存在，竟虛捏為所有權移轉登記之原因，而
    使公務員登載不實，足生損害於地政機關對土地登記、地政
    管理之正確性，所為誠屬不該。惟念被告並無前科，有臺灣
    高等法院被告前案紀錄表附卷可佐(見本院卷二第57頁)，其
    素行尚佳，兼衡被告自陳智識程度為工專畢業、現已退休、
    已婚、育有2子、家中尚有其妻及2子需其扶養之之生活狀況
    (見本院卷二第54頁)，暨其犯罪動機、目的、手段等一切情
    狀，量處如主文欄所示之刑，並諭知如易科罰金之折算標準
    。
　㈣不予宣告緩刑之說明：
　　按受2年以下有期徒刑、拘役或罰金之宣告，認以暫不執行
    為適當者，方得宣告2年以上5年以下之緩刑，此見刑法第74
    條第1項規定甚明。查被告於本院審理時未坦承犯行，足見
    其並非真誠悔改，難認以暫不執行宣告刑為適當。是辯護人
    請求宣告緩刑等語，容屬無據，並不足取。　
據上論斷，應依刑事訴訟法第299條第1項前段，判決如主文。
本案經檢察官蔡沛珊提起公訴，檢察官高光萱到庭執行職務。
中　　華　　民　　國　　111 　年　　5 　　月　　27　　日
　　　　　　　　　刑事第七庭    法　官　蘇宏杰
以上正本證明與原本無異。 
如不服本判決應於收受送達後20日內向本院提出上訴書狀，並應
敘述具體理由；其未敘述上訴理由者，應於上訴期間屆滿後20日
內向本院補提理由書（均須按他造當事人之人數附繕本）「切勿
逕送上級法院」。告訴人或被害人如對於本判決不服者，應具備
理由請求檢察官上訴，其上訴期間之計算係以檢察官收受判決正
本之日期為準。
                                書記官  徐鶯尹 
中　　華　　民　　國　　111 　年　　5 　　月　　30　　日
附錄本案論罪科刑法條：
中華民國刑法第214條
明知為不實之事項，而使公務員登載於職務上所掌之公文書，足
以生損害於公眾或他人者，處3年以下有期徒刑、拘役或1萬5,00
0元以下罰金。